臺灣嘉義地方法院民事判決　　　　　　　100年度訴字第455號
原　　　告　蔡蕭水蚊
　　　　　　蔡宗訓
　　　　　　蔡明錫
　　　　　　蔡旭文
　　　　　　蔡旭茹
前列五人共同
訴訟代理人　張雯峰律師
　　　　　　奚淑芳律師
　　　　　　黃曉薇律師
被　　　告　財政部國有財產局台灣南區辦事處嘉義分處即黃清
　　　　　　波之遺產管理人
法定代理人　黃耀光
訴訟代理人　丁維儀
上列當事人因侵權行為損害賠償案件，本院於民國100 年11月10
日言詞辯論終結，判決如下：
    主  文
被告財政部國有財產局台灣南區辦事處嘉義分處（即黃清波之遺
產管理人）應給付原告蔡蕭水蚊新台幣壹佰貳拾陸萬仟伍佰伍
拾捌元，及自民國一百年十月七日起至清償日止，按年息百分之
五計算之利息。
被告財政部國有財產局台灣南區辦事處嘉義分處（即黃清波之遺
產管理人）應給付原告蔡旭文新台幣捌拾捌萬陸仟肆佰貳拾元，
及自民國一百年十月七日起至清償日止，按年息百分之五計算之
利息。
被告財政部國有財產局台灣南區辦事處嘉義分處（即黃清波之遺
產管理人）應各給付原告蔡宗訓、蔡明錫、蔡旭茹新台幣柒拾萬
元，及各自民國一百年十月七日起至清償日止，按年息百分之五
計算之利息。
原告其餘之訴駁回。
訴訟費用由被告財政部國有財產局台灣南區辦事處嘉義分處（即
黃清波之遺產管理人）負擔百分之九十六，餘由原告負擔。
本判決第一、二、三項於原告蔡蕭水蚊以新台幣肆拾貳萬貳仟元
、原告蔡旭文以新台幣貳拾玖萬伍仟元；原告蔡宗訓、蔡明錫、
蔡旭茹各以新台幣貳拾萬仟元供擔保後，得假執行。
原告其餘假執行之聲請駁回。
    事實及理由
一、原告起訴主張：
  (一)加害人黃清波（已歿）因夫妻感情失和而遷怒於被害人蔡石
    信，乃於99年11月6 日先行殺害其妻杜怡滿，並藏屍於其所
    有之漁塭旁之貨櫃屋內，同年月8 日再誘出蔡石信，先以鈍
    器擊傷其頭部中央，使其無法抵抗及逃生後，進而將蔡石信
    置於其所有之自小客車中而沉入魚塭內，致蔡石信因此活活
    溺斃。鑒於黃清波之行為業已侵害蔡石信之生命權，依民法
    第184 條第1 項、第192 條第1 、2 項、第194 條規定，應
    負下列損害賠償責任。
  (二)黃清波應給付原告蔡蕭水蚊法定扶養費、精神慰撫金，總計
    1,454,080 元整：
    (1)法定扶養費：原告蔡蕭水蚊與蔡石信為夫妻，互負扶養義
      務，且兩人育有4 名子女蔡宗訓、蔡明錫、蔡旭文及蔡旭
      茹，從而，蔡石信對原告蔡蕭水蚊應負扶養義務之分擔額
      為5 分之1 。原告蔡蕭水蚊於蔡石信死亡時年69歲，尚有
      平均餘命17.54 年，以嘉義縣平均每人月消費支出表新台
      幣（以下同）15,052元計算，依霍夫曼計算法扣除中間利
      息後約為2,270,401 元（15,052×12×12.00000000 ＋15
      ,052×5.00000000＝2,270,401 ），而蔡石信應負扶養義
      務分擔額5 分之1 ，即約454,080 元（2,270,401÷5＝454
      ,080）。
    (2)精神慰撫金：原告蔡蕭水蚊係蔡石信之配偶，兩人結縭數
      十年，平日夫妻鶼鰈情深，尤其原告蔡蕭水蚊係中度精神
      障礙者，平日對蔡石信倚賴甚深，原期望能彼此扶持，牽
      手走完人生的旅程，不料蔡石信突遭此惡劫，致夫妻天人
      永隔，原告午夜夢迴之時，每思及此即輾轉難眠，所受椎
      心之痛非筆墨所能形容，而加害人黃清波擁有房屋3 棟、
      土地9 筆、汽車1 台、存款、利息及紅利等資產，經濟狀
      況極為富裕，惟其卻因夫妻失和而遷怒於蔡石信，不僅以
      鈍器擊傷蔡石信之頭部中央，使其無法抵抗及逃生後，甚
      至將蔡石信置於其所有之自小客車中而沉入魚塭內，致蔡
      石信因此活活溺斃。黃清波之手法不僅極其殘忍，且使原
      告徹底喪失與其夫見最後一面之機會，令原告往後餘生長
      期面臨喪夫之痛，從而精神遭受極大痛苦，因此，爰請求
      加害人黃清波給付原告蔡蕭水蚊精神慰撫金100 萬元以資
      慰藉。
    (3)綜上所陳，原告蔡蕭水蚊得向黃清波請求給付金額合計為
      1,454,080 元（計算式：454,080 ＋100 萬＝1,454,080）
      。
  (三)黃清波應給付原告蔡旭文殯葬費及精神慰撫金，總計886,42
    0 元整：
    (1)殯葬費支出：蔡石信因加害人黃清波之不法侵害行為致死
      ，原告蔡旭文並因此支出第一示範公墓第二納骨堂維護管
      理費5,000 元、第一示範公墓第二納骨堂塔位使用費35,0
      00元、第一公墓公園化暨殯儀館使用費7,400 元（含乙級
      禮堂使用費1,000 元、遺體冷藏4,000 元、停棺室使用費
      2,400 元）、納骨塔使用許可證規費20元及喪葬費用（含
      棺木、骨灰罈、壽衣、火化費等）139,000 元，共計支出
      殯葬費186,420 元。其中，收據上雖係開立予蔡宗訓，惟
      該筆金錢實際上係由原告蔡旭文所支出。
    (2)精神慰撫金：原告蔡旭文係被害人蔡石信之女，平日孝順
      雙親，噓寒問暖，每逢假期節慶更係全家人共享天倫之樂
      、笑談生活趣聞的美好時光，不料蔡石信無故遭黃清波殘
      忍殺害，從此父女天人永隔、永無相見機會，原告午夜夢
      迴之際，每思及此即輾轉難眠，對其精神打擊甚深，而加
      害人黃清波經濟狀況極為富裕，有如前述，惟其卻因夫妻
      失和而遷怒於蔡石信，進而以殘忍手法將其殺害，使父女
      間從此陰陽兩隔，天倫之樂永成幻影，致使原告往後餘生
      長期面臨喪父之痛，從而，精神上痛苦不堪，因此，爰請
      求加害人黃清波給付原告精神慰撫金70 萬 元以資慰藉。
    (3)綜上所陳，原告蔡旭文得向黃清波請求給付殯葬費及精神
      慰撫金，金額合計為886,420 元（計算式：186,420＋70
      萬＝886,420）。
  (四)黃清波應給付原告蔡宗訓、蔡明錫及蔡旭茹精神慰撫金，金
    額每人各70萬元整：原告蔡宗訓、蔡明錫及蔡旭茹係蔡石信
    之子女，平日對雙親甚為孝順，不僅經常噓寒問暖，且每逢
    假期節慶更係全家人共享天倫之樂、笑談生活趣聞的美好時
    光，不料蔡石信無故遭黃清波殘忍殺害，從此父子天人永隔
    、永無相見機會，原告等午夜夢迴之際，每思及此即輾轉難
    眠，對其精神打擊甚深，使父子間從此陰陽兩隔，天倫之樂
    永成幻影，致使原告等往後餘生長期面臨喪父之痛，從而，
    精神上痛苦不堪，因此，爰請求加害人黃清波給付原告等精
    神慰撫金各70萬元以資慰藉。
  (五)加害人黃清波於加害蔡石信後隨即逃亡，迄99年12月 8日始
    被發現於嘉義市○○路的民宿出租套房自殺身亡，且其繼承
    人黃鈺婷、黃柏璁及黃政凱均已拋棄繼承，並經鈞院選任財
    政部國有財產局台灣南區辦事處嘉義分處為黃清波之遺產管
    理人，因此，原告等乃以財政部國有財產局台灣南區辦事處
    嘉義分處為被告而提起本訴。
  (六)並聲明：被告應給付原告蔡蕭水蚊1,454,080 元整，暨自
    起訴狀繕本送達之翌日起至清償日止，按年利率百分之5 計
    算之法定利息。被告應給付原告蔡旭文新台幣886,420 元
    整，暨自起訴狀繕本送達之翌日起至清償日止，按年利率百
    分之5 計算之法定利息。被告應給付原告蔡宗訓、蔡明錫
    及蔡旭茹每人各70萬元整，暨自起訴狀繕本送達之翌日起至
    清償日止，按年利率百分之5 計算之法定利息。訴訟費用
    由被告負擔。原告等願供擔保，請准予宣告假執行。
二、被告則以：對於證據形式真正不爭執，但剪報部分認不足以
    為證據，應以刑事案卷資料為依據，關於扶養費部分，認應
    依所得稅扣稅標準計算，喪葬費用不爭執，另認為慰撫金部
    分請求過高。並聲明：請求駁回原告之訴及其假執行之聲
    請。訴訟費用由原告負擔。
三、原告主張黃清波因疑心其妻杜怡滿與蔡石信有染，乃先於99
    年11月7 日凌晨0 時許，在其嘉義縣朴子市東安寮21號1 樓
    住處臥室內，以磚塊敲擊杜怡滿頭部、徒手絞勒杜怡滿頸部
    等方式殺害杜怡滿之後；復於同月8 日10時許，先撥打電話
    約蔡石信外出，再於同日11時許以所有自用小客車搭載蔡石
    信至位於嘉義縣朴子市○○○段東安小段39地號之魚塭旁，
    持預藏磚塊敲擊蔡石信頭部致其昏厥，再將蔡石信移置汽車
    駕駛座，將汽車排檔推到空檔，再把汽車推入魚塭，致蔡石
    信溺水窒息死亡。而黃清波在行兇之後，於同年12月8 日16
    時許，被發現在嘉義市○區○○路433 號2 樓208 號房內燒
    炭自殺身亡，因繼承人均拋棄繼承，乃由本院以100 年度司
    財管字第14號裁定選任財政部國有財產局台灣南區辦事處嘉
    義分處為黃清波遺產管理人等事實，業經本院依職權調閱台
    灣嘉義地方法院檢察署（下稱嘉義地檢署）99年度偵字第87
    93號、9916號；99年度偵緝字第567 號偵查案卷全卷（含蔡
    石信、杜怡滿相驗卷宗及朴子分局刑事偵查卷宗），及本院
    100 年度司財管字第14號裁定（見本院卷第109 至110 頁）
    核閱無訛。是原告上揭主張，自堪信為真實。
四、按因故意或過失，不法侵害他人之權利者，負損害賠償責任
    ；不法侵害他人致死者，對於支出醫療及增加生活上需要之
    費用或殯葬費之人，亦應負損害賠償責任。被害人對於第三
    人負有法定扶養義務者，加害人對於該第三人亦應負損害賠
    償責任；不法侵害他人致死者，被害人之父、母、子、女及
    配偶，雖非財產上之損害，亦得請求賠償相當之金額，民法
    第184 條第1 項前段、第192 條第1 、2 項、194 條分別定
    有明文。本件黃清波有上揭不法殺害蔡石信致死之侵權行為
    ，且原告蔡蕭水蚊5 人分別為蔡石信之配偶、子女，有原告
    提出為被告財政部國有財產局台灣南區辦事處嘉義分處即黃
    清波之遺產管理人不爭執真正之戶籍謄本影本（見本院卷第
    12頁、第27至30頁），自得依侵權行為之法律關係請求被告
    財政部國有財產局台灣南區辦事處嘉義分處即黃清波之遺產
    管理人賠償其財產上及非財產上之損害，茲就原告得請求支
    各項金額分述如下：
  (一)原告蔡蕭水蚊請求損害賠償部分：
   1.扶養費部分：
     (1)按被害人對於第三人負有法定扶養義務者，加害人對於
       該第三人亦應負損害賠償責任。直系血親相互間、夫妻
       相互間互負扶養義務，民法第192 條第2 項、第1114條
       第1 款、第1116條之1 分別定有明文。又受扶養權利者
       ，以不能維持生活而無謀生能力者為限，但無謀生能力
       限制，於直系血親尊親屬不適用之；而夫妻互負扶養之
       義務，其受扶養權利之順序與直系血親尊親屬同，民法
       第1117條、第1116條之1 亦有明文。是夫妻互受扶養權
       利之順序，既與直系血親尊親屬同，自不以無謀生能力
       為必要（最高法院79年度台上字第2629號判例意旨參照
       ），又直系血親尊親屬，如能以自己財產維持生活者，
       自無受扶養之權利；易言之，直系血親尊親屬受扶養之
       權利，仍應受不能維持生活之限制，（最高法院86年度
       台上字第3173號裁判同此意旨）。而所稱不能維持生活
       ，主要係指受扶養權利者之財力、財產狀況而言（最高
       法院72年度台上字第4792號、74年度台上字第1749號、
       77 年 度台上字第1705號裁判意旨參照）。亦即直系血
       親尊親屬或夫妻之一方，如能以自己財產維持生活者，
       自無受扶養之權利可言，反之，如其無足夠之財產以維
       持生活，縱使仍有謀生能力，則其仍有受直系血親卑親
       屬或夫妻之他方扶養之權利可資主張。按夫妻互負扶養
       義務，其負扶養義務之順序與直系血親卑親屬同，其受
       扶養權利之順序與直系血親尊親屬同；受扶養權利者，
       以不能維持生活而無謀生能力者為限；前項無謀生能力
       之限制，於直系血親尊親屬不適用之，民法第1116條之
       1、第1117條定有明文。
     (2)經查原告蔡蕭水蚊為蔡石信之妻，依本院職權調取之蔡
       蕭水蚊99年度稅務電子閘門財產所得調件明細表（見本
       院卷第60頁）所示，其於該年度無工作收入，但有郵局
       利息所得6,229 元，如從優以年利率2 ％計算，原告蔡
       蕭水蚊於蔡石信死亡時之99年度於郵局應有存款311,45
       0 元（計算式：6,229 ÷0.02＝311,450 ）。而蔡蕭水
       蚊住於嘉義縣，依行政院主計處公布之嘉義縣99年度平
       均每人月消費支出明細表所載（見本院卷第55頁），蔡
       蕭水蚊維持通常生活每月須支出15,156元，較蔡蕭水蚊
       主張之15,052元為高，故依其主張之15,052元為標準核
       算，蔡蕭水蚊上開財產總值僅能維持其約1.72年之生活
       支出（311,450 元÷15,052元/ 月÷12月/ 年≒1.72年
       ，小數點第二位以下四捨五入）。而蔡石信生前為國際
       標準舞教師此節，亦有黃清波生前寫給蔡石信家人之遺
       書為證，並據原告即其女蔡旭文於警詢、偵訊中陳明在
       卷（見刑事偵查、相驗卷），且為被告財政部國有財產
       局台灣南區辦事處嘉義分處即黃清波之遺產管理人所不
       爭執。而原告蔡蕭水蚊係30年2 月4 日生，於蔡石信遭
       殺害時年69.68 歲，有其戶籍謄本可憑（見本院卷第17
       頁），其既為年逾65歲之人，教育程度為不識字且有中
       度精神障礙（見本院卷第83頁所附身心障礙手冊），於
       99年度尚無工作收入，遑論往後日益老邁，自無憑勞力
       獲取工作報酬之能力。準此以觀，蔡蕭水蚊主張其有不
       能維持生活，而有賴其配偶及直系血親卑親屬扶養之情
       形，應堪採信。又查被害人蔡石信係25年1 月20日生，
       亦有其戶籍謄本可憑（見本院卷第12頁），於99年11月
       8 日遭殺害時年74.72 歲，依98年台灣省簡易生命表，
       其平均餘命為10.31 歲，原告蔡蕭水蚊為16.45 歲，故
       蔡蕭水蚊得為請求扶養費損失之年限，自應以蔡石信之
       平均餘命為據。則以蔡蕭水蚊上開財產總額得維持其1.
       72年日常生活之情形核算，堪認蔡蕭水蚊在蔡石信死亡
       後之10.31 年平均餘命期間內，應有8.59年（10.31 －
       1.72＝8.59）須賴其配偶及子女共同扶養。另蔡蕭水蚊
       之扶養義務人除蔡石信外，尚有已成年子女即原告蔡旭
       文、蔡旭茹、蔡明錫、蔡宗訓4 人，其扶養義務人為5
       人。又從蔡蕭水蚊主張依行政院主計處公布之嘉義縣98
       年度平均每人月消費支出15,052元計算其請求扶養費之
       基準，按8.59年之霍夫曼係數7.0000000 ，扣除中間利
       息計算所受扶養費之損失為263,558 元，年別5 ％複式
       霍夫曼計算法（第一年不扣除中間利息），其計算式為
       ：[180624*6.00000000（此為應受扶養8 年之霍夫曼係
       數）+180624* 0.59*（7.00000000-0.000000 00）] 除
       以5 （受扶養人數）=263558 （小數點以下四捨五入）
       元÷3 ＝268, 129元）。準此，蔡蕭水蚊主張被告財政
       部國有財產局台灣南區辦事處嘉義分處即黃清波之遺產
       管理人應賠償其扶養費26萬3,558 元部分，應屬可採，
       逾此範圍，則非有據。
     (3)另被害人蔡石信生前為國際標準舞老師，為兩造所不爭
       執。依前述行政院主計處公布之98嘉義縣每人每月消費
       支出為1 萬5,052 元計算，則平均每人每年消費支出為
       18萬624 元。至於被告財政部國有財產局台灣南區辦事
       處嘉義分處即黃清波之遺產管理人雖辯稱應以99年度所
       得稅稅率條例所定扶養親屬寬減額計算扶養費云云，惟
       各地方之社會環境及經濟狀況不同，扶養親屬寬減額尚
       難認為全國惟一之依據。從而審酌上開嘉義縣地區之生
       活消費支出情形，以及蔡石信生前之經濟能力等一切情
       狀，本院認為蔡蕭水蚊僅主張以每年18萬624 元為扶養
       費計算基準，經核並無不合，被告財政部國有財產局台
       灣南區辦事處嘉義分處即黃清波之遺產管理人此項抗辯
       為不可採，併此敘明。
   2.精神慰藉金部分：
     如前所述，蔡蕭水蚊有中度精神障礙，足認其日常生活對
     蔡石信必然倚賴甚深；其與蔡石信所生最長子女即長男蔡
     宗訓為51年10月25日出生之人（參本院卷第29頁戶籍謄本
     影本），則迄99年11月8 日蔡石信遭黃清波殺害之時，已
     達48年有餘，且蔡蕭水蚊已近70歲高齡，遽然喪夫，所受
     痛若自屬匪淺。爰斟酌黃清波為高中畢業（參見嘉義地檢
     署99年度偵字第8793號偵查卷第18頁），於99年度有東安
     畜牧場、東安水產行營利所得共70,253元，且為東安水產
     行之負責人，名下更有2004年份國瑞牌汽車1 部、房屋、
     土地、田賦等財產多筆，總計價值22,319,570元，殺害蔡
     石信手段兇殘；蔡蕭水蚊為不識字，於99年度除郵局利息
     所得6,229 元（本金核為311,450 元）之外，別無其他財
     產（見本院卷第60、100 至103 頁）等兩造之身分、資力
     等一切情狀，認原告蔡蕭水蚊請求精神慰藉金100 萬元，
     乃屬相當。
   3.前2 項損害合計126 萬3,558 元。
  (二)原告蔡旭文請求殯葬費用部分：
    按侵害他人致死者，對於支出殯葬費之人，亦應負損害賠償
    責任，民法第192 條第1 項定有明文。經查原告蔡旭文主張
    訴主張其為被害人蔡石信支出殯葬費共18萬6,420 元，有嘉
    義縣朴子市公所公共造產第一示範公墓第一納骨堂維護管理
    費繳款書、使用費繳款書嘉義縣朴子市公所殯葬業務規費繳
    款書、第一公墓公園化暨殯儀館使用費繳款書、俊松禮儀社
    出具之收據等件影本為證（見本院卷第22至26頁）。且均為
    被告財政部國有財產局台灣南區辦事處嘉義分處即黃清波之
    遺產管理人所不爭執，經核均屬習俗上出殯之必要費用，是
    原告蔡旭文此部分請求，自屬有據。
  (三)原告蔡旭文、蔡旭茹、蔡明錫、蔡宗訓請求精神慰撫金部分
    ：
    按精神慰撫金之多寡，應斟酌雙方之身分、地位、資力與加
    害之程度及其他各種情形核定相當之數額。其金額是否相當
    ，自應依實際加害情形與被害人所受之痛苦及雙方之身分、
    地位、經濟狀況等關係決定之。查原告蔡旭文、蔡旭茹、蔡
    明錫、蔡宗訓分係被害人蔡石信之子女，因被害人突遭黃清
    波以殘忍手段殺害此事故遭逢喪親之痛，日後對於其等母親
    蔡蕭水蚊勢必加倍付出照顧心力，足認其等4 人確受有非財
    產上之損害無疑，是其等4 人請求精神慰撫金，誠屬有據。
    黃清波為高中畢業、兼為東安水產行之負責人，於99年度有
    東安畜牧場、東安水產行營利所得共70,253元，名下更有總
    值22,319,570元之房屋、土地、田賦、汽車等財產多筆；蔡
    旭文為高職畢業，現擔任嘉義縣朴子市公所清潔隊隊員，99
    年度所得620,586 元，名下有房屋、土地、投資價值總計78
    2,43 6元之財產；蔡旭茹為高職畢業，為大新彩色沖印店負
    責人，99年度營利所得50,784元，名下有房屋、土地等價值
    515,800 元之財產，1999年份日產牌汽車1 部；蔡宗訓為高
    職畢業，近兩年從事電視維修工作維生，99年度有三信商業
    銀行股份有限公司股利所得4 元，及房屋、土地、投資等財
    產總計1,347,030 元，2002年份中華牌汽車、1994年份裕隆
    牌汽車各1 部；蔡明錫高職肄業，近兩年開計程車維生，99
    年度有其擔任負責人之明錫科技有限公司股利、營利所得共
    5,340 元，及2010年份國瑞牌汽車1 部等財產等情，業經兩
    造陳明且無爭執，復有其等4 人及黃清波稅務電子閘門財產
    所得調件明細表、戶籍謄本、在職證明書、員工薪資表、畢
    業證書、修業證明書、99年度綜合所得稅各類所得資料清單
    等件影本附卷可稽（見本院卷第27至30頁、第62至70頁、第
    82至91頁、第100 至103 頁）。經本院審酌兩造之身分、社
    會地位、智識水準、經濟狀況、原告蔡旭文等4 人精神上痛
    苦之程度，認其等4 人主張精神上所受痛苦之損害賠償額應
    各為70萬元均屬適當，應予准許。
  (四)據上，原告蔡旭文因本件侵權行為所受之損害共計為88萬6,
    420 元（計算式：186,420 元＋700,000 元＝886,420 元）
    。原告蔡旭如、蔡宗訓、蔡明錫則各為70萬元。
五、綜上所述，原告蔡蕭水蚊可向被告財政部國有財產局台灣南
    區辦事處嘉義分處即黃清波之遺產管理人扶養費、慰撫金之
    損害賠償金額合計1,263,558 元；原告蔡旭文部分則為殯葬
    費、慰撫金等項合計886,420 元；原告蔡旭如、蔡宗訓、蔡
    明錫則各為70萬元。從而，原告依據侵權行為之法律關係，
    請求被告財政部國有財產局台灣南區辦事處嘉義分處即黃清
    波之遺產管理人應各賠償其等上開金額，及自起訴狀繕本送
    達被告翌日即100 年10月7 日起至清償日止，按年息5 ％計
    算之利息，為有理由，應予准許，其逾此範圍之請求，則無
    理由，應予駁回。
六、本判決原告勝訴部分，原告5 人均陳明願供擔保以代釋明聲
    請宣告假執行，核無不合，爰酌定相當擔保金額，准予宣告
    假執行。至於原告敗訴部分，其假執行之聲請，已失所附麗
    ，應予駁回。
七、據上論結，本件原告之訴為一部有理由，一部無理由，依民
    事訴訟法第79條、第390 條第2 項，判決如主文。
中    華    民    國   100    年    11    月    24    日
                      民事第二庭法  官  陳思睿
以上正本，係照原本作成。
如對本判決上訴須於判決送達後20日內向本院提出上訴狀。
如委任律師提起上訴者，應一併繳納上訴審裁判費。
中    華    民    國    100     年  11    月    24    日
                                書記官  張富